臺灣彰化地方法院民事判決　96年度訴字第795號
原　　　告　　己○○
　　　　　　　戊○○
共　　　同
訴訟代理人　　陳鴻飛律師
被　　　告　　壬○○
　　　　　　　　　　　　1號
兼法定代理人　丙○○
上列一人
訴訟代理人　　林見軍律師
複代理人　　　辛○○　　住彰化.
被　　　告　　庚○○　　住彰化.
　　　　　　　　　　　　弄9號.
　　　　　　　甲○○　　住同上.
上列當事人間請求移轉不動產登記事件，本院於民國96年12月19
日言詞辯論終結，判決如下：
    主  文
被告丙○○、庚○○、甲○○於原告給付附表壹所示買賣價金予各
被告之同時，應分別將附表壹所示土地移轉登記予原告。
原告其餘之訴駁回。
訴訟費用新台幣壹拾萬捌仟伍佰貳拾陸元由被告丙○○、甲○○
各負擔百分之三十二即新台幣參萬肆仟柒佰貳拾捌元，被告庚○○負擔百分之十八即新台幣壹萬玖仟伍佰參拾伍元，餘新台幣壹
萬玖仟伍佰參拾伍元由原告負擔。
    事實及理由
甲、程序方面：
    本件被告庚○○、甲○○受合法通知，均未於言詞辯論期日
    到場，核無民事訴訟法第386 條各款所列情形，爰依原告聲
    請，由其一造辯論而為判決，合先敘明。
乙、實體方面：
一、原告主張：坐落彰化縣彰化市○○段495 、495 之1 、495
    之2 地號土地（下合稱系爭三筆土地，分稱495 、495 之1
    、495 之2 土地）為原告及被告丙○○、甲○○自母親林雪
    繼承而來，原告及被告丙○○、甲○○於民國96年5 月1 日
    簽立調解書約定被告丙○○、甲○○將系爭三筆土地以每坪
    新台幣（下同）55,000元之價格出售予原告，並約定於96年
    7 月31日完成相關手續。嗣因被告丙○○、甲○○將495 之
    1 土地應有部分分別移轉予被告丙○○之子即被告壬○○及
    被告甲○○之配偶即被告庚○○，且前開調解書尚有不明確
    之處須加以補充，遂再簽訂調解同意書，除原先約定外，另
    將系爭三筆土地之價金總額及土地所有人部分明確約定，其
    地號、所有人、應有部分、買賣價金詳如附表一、二所示，
    被告壬○○部分係由被告丙○○代理，且被告壬○○應有部
    分為7 分之1 ，非公同共有，無給付不可分之問題，爰依買
    賣契約之法律關係，請求被告移轉系爭三筆土地所有權等語
    。並聲明：各被告應將附表一、二所示土地移轉登記予原告
    。
二、被告壬○○、丙○○及受合法通知，未於言詞辯論期日到場
    ，惟提出答辯狀之被告庚○○、甲○○則以：被告丙○○、
    庚○○、甲○○不否認確有簽立原告提出之調解書及調解同
    意書，惟其真意乃雙方就某特定事項達成之初步預定共識，
    明此特定事項具體而言，乃原告有意以一定價格向被告購買
    系爭土地，而被告丙○○、庚○○、甲○○站在個人立場及
    家族和諧考量先作允諾朝此方向處理以求圓滿，本質上，尚
    未成立正式之買賣契約，強要解釋，僅屬於預約之本質，因
    僅言及坐落地號、持有、總價，其餘就價款繳納方式、移轉
    登記期限、何人向何人購買、登記何人名下等均未有明確約
    定，且僅成立於原告及被告丙○○、庚○○、甲○○間，是
    原告僅得請求被告丙○○、庚○○、甲○○履行訂立本約之
    義務，其逕請求被告丙○○、庚○○、甲○○移轉系爭三筆
    土地所有權，於法未合。至於被告壬○○部分，其一未見簽
    名其上，其二尚有生父簡志名，且被告丙○○代為處分被告
    壬○○名下財產亦非為被告壬○○利益計，核與民法第1088
    條規定有違，應認屬無權代理，不生效力，況被告丙○○僅
    以自己名義而未以被告壬○○法定代理人名義參與協調，故
    該調解書及調解同意書對被告壬○○應不生效力，又協議時
    係協議全部買賣給付不可分，如被告壬○○買賣部分無效，
    依民法第111 條規定應視為全部買賣無效，且此部分亦有如
    上所述預約問題，故原告亦無立場據為主張。末爰依民法第
    264 條規定主張同時履行抗辯，於原告未給付買賣價金前拒
    絕移轉系爭三筆土地所有權等語，資為置辯。並聲明：原告
    之訴駁回。
三、得心證之理由：
（一）原告主張：原告及被告丙○○、甲○○於96年5 月1 日簽
      立調解書約定被告丙○○、甲○○將系爭三筆土地以每坪
      55,000元之價格出售予原告，並約定於96年7 月31日完成
      相關手續。嗣因前開調解書尚有不明確之處須加以補充，
      遂與被告丙○○、庚○○、甲○○再簽訂調解同意書，除
      原先約定外，另將系爭三筆土地之價金總額及土地所有人
      部分明確約定，其地號、所有人、應有部分、買賣價金詳
      如附表一、二所示等情，業據提出土地登記謄本、調解書
      、調解同意書在卷可稽，且被告丙○○、庚○○、甲○○
      亦不否認確有簽立原告提出之調解書及調解同意書，僅以
      前開情詞置辯，是就不爭執部分，足信原告之主張為真實
      。
（二）按當事人訂立之契約，究為本約或係預約，應就當事人之
      意思定之，當事人之意思不明或有爭執時，應通觀契約全
      體內容是否包含契約之要素，及得否依所訂之契約即可履
      行而無須另訂本約等情形決定之（最高法院85年度台上字
      第2396號判決意旨參照）。又按契約有預約與本約之分，
      兩者異其性質及效力，預約權利人僅得請求對方履行訂立
      本約之義務，不得逕依預定之本約內容請求履行，又買賣
      預約，非不得就標的物及價金之範圍先為擬定，作為將來
      訂立本約之張本，但不能因此即認買賣本約業已成立（最
      高法院61年台上字第2295號判例參照）。另按預約係約定
      將來訂立一定契約（本約）之契約，倘將來係依所訂之契
      約履行而無須另訂本約者，即非預約（最高法院91年度台
      上字第100 號判決意旨參照）。本件依原告與被告丙○○
      、甲○○簽訂之調解書六記載：「甲方以及丙方（按指被
      告丙○○、甲○○）繼承自母親林雪之三筆土地（地號
      495 、495 之1 、495 之2） 以每坪55,000元售予乙方（
      按指原告），買賣繳納契稅、賣方繳納土地增值稅，此部
      分另立土地買賣契約，並於96年7 月31日前完成相關手續
      」等語，既約定另立土地買賣契約，則該調解書應係就買
      賣標的物及價金之範圍先為擬定，作為將來訂立本約之買
      賣預約。嗣原告與被告丙○○、庚○○、甲○○復又簽訂
      調解同意書，明確約定有關買賣契約必要之點即買賣標的
      物如系爭三筆土地所有人、應有部分、面積並買賣價金等
      事項，且依調解同意書即可履行無須另訂本約，則該調解
      同意書應解為原告及被告丙○○、庚○○、甲○○本於前
      開簽立之買賣預約即調解書為張本，另行訂立之買賣本約
      ，故被告辯稱：前開買賣契約僅屬預約性質云云，要無足
      採。
（三）又查，被告丙○○、甲○○係授權訴外人乙○○、丁○○
      與原告洽談系爭三筆土地買賣事宜，而被告壬○○則未授
      權乙○○、丁○○與原告洽談系爭三筆土地買賣事宜，其
      母即被告丙○○亦未以被告壬○○法定代理人名義授權乙○○、丁○○與原告洽談系爭三筆土地買賣事宜，亦據證
      人乙○○、丁○○證述在卷，且被告壬○○亦未在調解書
      及調解同意書上簽名或蓋章，亦為兩造所不爭執，則被告
      壬○○自非買賣契約之當事人而不受該契約之拘束。至被
      告壬○○之母即被告丙○○雖於調解書及調解同意書上簽
      名，惟其僅簽署自己之姓名，並未簽署係被告壬○○之母
      或其法定代理人，足認被告丙○○所辯：被告丙○○僅係
      以自己名義而非以被告壬○○法定代理人名義簽署調解書
      及調解同意書等語，亦足採信，是被告丙○○簽名之效力
      亦不及於被告壬○○，故原告主張被告壬○○部分係由被
      告丙○○代理云云，委無足採。此外，原告復未能舉證證
      明被告壬○○亦係買賣契約之當事人，則原告以調解書、
      調解同意書為據，請求被告壬○○將495 之1 土地所有權
      移轉登記予原告，要屬無據。
（四）至被告另辯稱：當初係協議全部買賣給付不可分，如被告
      壬○○買賣部分無效，依民法第111 條規定應視為全部買
      賣無效云云，原告則陳稱：被告壬○○應有部分為7 分之
      1 ，非公同共有，無給付不可分之問題等語。按法律行為
      之一部分無效者，全部皆為無效。但除去該部分亦可成立
      者，則其他部分，仍為有效，民法第111 條固定有明文，
      然查本件買賣情形係被告丙○○、庚○○、甲○○分別將
      其所有如附表一所示土地應有部分各7 分之1 出賣予原告
      ，買賣關係係分別存在於原告與被告丙○○間、原告與被
      告庚○○間及原告與被告甲○○間，而非存在原告與被告
      壬○○、丙○○、庚○○、甲○○間，縱原告與被告壬○○間之買賣契約無效，亦不影響前開獨立存在之原告與被
      告丙○○間、原告與被告庚○○間及原告與被告甲○○間
      之各買賣契約，自無民法第111 條規定之適用，故被告辯
      稱：被告壬○○買賣部分無效，依民法第111 條規定應視
      為全部買賣無效云云，容有誤會，委無足採。
（五）末按因契約互負債務者，於他方當事人未為對待給付前，
      得拒絕自己之給付，民法第264 條第1 項前段定有明文。
      另按稱買賣者，謂當事人約定一方移轉財產權於他方，他
      方支付價金之契約，民法第345 條第1 項定有明文。準此
      ，原告給付買賣價金予被告丙○○、庚○○、甲○○之義
      務，與被告丙○○、庚○○、甲○○移轉系爭三筆土地所
      有權予原告之義務，係基於同一買賣契約之雙務契約而產
      生，且彼此間立於對待給付之地位，則被告據以主張同時
      履行抗辯，自屬有據，亦應准許。
四、綜上所述，原告主張依買賣契約之法律關係，請求被告丙○○、庚○○、甲○○將系爭三筆土地所有權移轉登記予原告
    ，核屬有據，應予准許。而被告丙○○、庚○○、甲○○辯
    稱於原告未給付買賣價金前拒絕移轉系爭三筆土地所有權之
    同時履行抗辯，亦為可取，爰依法為同時履行之判決如主文
    第1 項所示。原告其餘請求，則屬無據，應予駁回。
五、本件事證已臻明確，兩造其餘主張陳述及所提之證據，經核
    與判決結果均不生影響，自毋庸再予審酌，附此敘明。
據上論結，本件原告之訴為一部有理由，一部無理由，爰依民事
訴訟法第385 條第1 項前段、第79條、第85條第1 項但書，判決
如主文。
中　　華　　民　　國　　96　　年　　12　　月　　26　　日
                  民事第一庭    法　官　游秀雯
以上正本係照原本作成。
如對判決上訴，應於判決送達後20日內向本院提出上訴狀。
中　　華　　民　　國　　96　　年　　12　　月　　26　　日
                      　　　    書記官　張西武
附表一
┌──┬──────────────┬───┬────┬─────────┐
│編號│地                        號│所有人│應有部分│買賣價金（新台幣）│
├──┼──────────────┼───┼────┼─────────┤
│1   │彰化市○○段495地號土地     │甲○○│7分之1  │  495,000元       │
├──┼──────────────┼───┼────┼─────────┤
│2   │同上                        │丙○○│7分之1  │  495,000元       │
├──┼──────────────┼───┼────┼─────────┤
│3   │彰化市○○段495 之1 地號土地│庚○○│7分之1  │1,922,800元       │
├──┼──────────────┼───┼────┼─────────┤
│4   │彰化市○○段495 之2 地號土地│甲○○│7分之1  │2,935,000元       │
├──┼──────────────┼───┼────┼─────────┤
│5   │同上                        │丙○○│7分之1  │2,935,000元       │
└──┴──────────────┴───┴────┴─────────┘
附表二
┌──┬──────────────┬───┬────┬─────────┐
│編號│地                        號│所有人│應有部分│買賣價金（新台幣）│
├──┼──────────────┼───┼────┼─────────┤
│1   │彰化市○○段495 之1 地號土地│壬○○│7分之1  │1,922,800元       │
└──┴──────────────┴───┴────┴─────────┘
